【裁判字號】    97,訴,616
【裁判日期】    990129
【裁判案由】    履行協議
【裁判全文】
臺灣新竹地方法院民事判決               97年度訴字第616號
    原      告  己○○
    訴訟代理人  洪大明律師
    複代理人    午○○
    被      告  壬○○
                癸○○
                子○○○
    上三人共同  陳崇善律師
    訴訟代理人
    複  代  理  李依璇
    參  加  人  辛○○
                庚○○
                辰○○
                卯○○
                寅○○
                甲○○
                丑○○○
                戊○○
                丁○○
                巳○○
                乙○○
    上  一  人  丙○○○
    法定代理人
上列當事人間履行協議事件，本院於民國99年1 月13日辯論終結
，判決如下﹕
    主  文
被告壬○○應將坐落新竹縣竹北市○○○段旱坑子小段六七之二
地號、地目建、面積一二八四平方公尺之土地，其所有權應有部
分一０八二七分之一九四移轉登記予原告。
被告癸○○應將坐落新竹縣竹北市○○○段旱坑子小段六七之二
地號、地目建、面積一二八四平方公尺之土地，其所有權應有部
分一０八二七分之一九四移轉登記予原告。
被告子○○○應將坐落新竹縣竹北市○○○段旱坑子小段六七之
二地號、地目建、面積一二八四平方公尺之土地，其所有權應有
部分一０八二七分之一九四移轉登記予原告。
原告其餘之訴駁回。
訴訟費用由被告負擔二十分之七，餘由原告負擔。
    事實及理由
壹、原告起訴主張：
一、新竹縣竹北市○○○段旱抗子小段（下稱同小段）67之2 地
    號土地（下稱系爭土地）、地目建、面積1,284 平方公尺為
    原告之父、公公（書狀誤載為祖）即訴外人張木貴所有，持
    分為3 分之1 。訴外人張木貴生前曾將系爭土地部分出售予
    原告蓋屋居住使用，目前由原告使用中，面積為193 平方公
    尺。嗣訴外人張木貴於64年間過世，由被告癸○○、壬○○
    及訴外人張書振三人繼承，每人持分為9 分之1 。訴外人張
    書振又於83年間過世，由其妻即被告子○○○繼承。
二、兩造為解決此一土地買賣事宜，曾於89年6 月20日簽立協議
    書一份（下稱系爭協議書），被告同意依原告目前使用範圍
    之土地，將持分移轉予原告。原告目前使用土地之範圍為19
    4 平方公尺。爰依系爭協議書之約定，訴請（一）被告壬○○應將系爭土地，所有權應有部分1284分之65，移轉登記予
    原告；（二）被告癸○○應將系爭土地所有權應有部分1284
    分之65，移轉登記予原告；（三）被告子○○○應將系爭土
    地所有權應有部分1284分之64，移轉登記予原告。
三、對被告抗辯之陳述﹕
    （一）被告子○○○辯稱系爭協議書未委任被告癸○○簽署
          乙節，並不實在。蓋89年6 月間，簽署系爭協議書之
          其他參加人，均一致供稱簽立系爭協議書時被告張戴
          玉珍在場，且係被告子○○○本人委託被告癸○○代
          為簽名於系爭協議書上，被告臨訟才主張無權代理，
          毫無足取。又系爭協議書於89年6 月間即簽立，原告
          於97年9月間才起訴，其間歷經九年時間，此期間雙
          方就系爭土地過戶乙事，多有連繫、協調，惟無法達
          成共識，才以訴訟方式解決。上開期間均不見被告張
          戴玉珍提出此一抗辯，足證確係臨訟之辯解。
    （二）本件原告係依系爭協議書而為請求，迄今未逾15年，
          被告為時效消滅之抗辯，亦有誤會。
    （三）被告又辯稱系爭土地應移轉予「甲方12人」（即原告
          與參加人），不應單獨移轉部分予原告一人，亦有誤
          會；蓋依系爭協議書第2 條之約定，已載明：「．．
          ．同意依各人使用範圍及面積之比例辦理持分移轉，
          登記為持分所有。」是以，原告依個人使用之範圍而
          為請求，完全依照系爭協議書之約定辦理。
    （四）被告另主張系爭土地被告三人僅有3 分之1 之應有部
          分等，惟查，被告三人之應有部分面積達428 平方公
          尺，本已足夠依約移轉予原告，況且，被告於系爭土
          地四周，尚有其他土地，為被告所不否認，倘被告具
          誠意解決此一陳年事件，應一併提出其他土地過戶予
          其他購買者，而非一再設詞抗辯，阻礙糾紛之解決。
貳、被告主張﹕
一、系爭土地乃被告之長輩即訴外人張木貴於4 、50年代將其應
    有部分3 分之1 ，且當時可能由其分管之土地分別於53年2
    月20日與訴外人范李城；58年6 月22日與訴外人陳火旺、林
    礽漢、原告己○○、參加人寅○○、彭標標、卯○○；47年
    10月13日與訴外人蔡煥光；57年3 月13日與訴外人郭春霖；
    74年11月12日與參加人甲○○訂立買賣契約。故土地雖為共
    有，惟實際上系爭土地係由前述買賣契約當事人之後代於其
    上建屋居住。因系爭土地無法分割，故無法取得前述買賣契
    約約定之坪數。前述買賣契約買方或其後代遂於89年6 月20
    日與被告壬○○、癸○○簽定系爭協議書，重新議定及分配
    。
二、系爭協議書係被告癸○○在未受被告子○○○委任之情形下
    無權代理簽署，效力未定。被告子○○○於98年1 月7 日寄
    發存證信函予系爭協議書「甲方12人」，鄭重表示不同意被
    告癸○○所為之無權代理行為，故系爭協議書對被告子○○○不生效力。
三、原告主張依系爭協議書為本件請求，惟依系爭協議書第1 條
    可知訴外人張木貴於58年6 月22日就系爭土地與原告簽訂之
    買賣契約，其請求權已因15年不行使而罹於時效。
四、再者，被告壬○○、癸○○所需負移轉義務之土地僅限於系
    爭協議書乙方之先祖即訴外人張木貴已分別出售予「甲方12
    人」取得及使用，並由「甲方12人」各自分別管理使用之土
    地，即同小段67-1地號土地及系爭土地，不包括目前被告三
    人所使用之同小段67地號土地。系爭協議書是對方準備的，
    並沒有說同小段67地號土地要拿來分。另依系爭協議書第2
    條，可知被告壬○○、癸○○需將上開土地移轉予系爭協議
    書「甲方12人」，由系爭協議書甲方依各人使用範圍及面積
    之比例辦理持分移轉登記為持分所有。故原告之主張似應為
    「請求被告等將系爭土地及同小段67-1地號土地移轉登記予
    協議書『甲方12人』」，而非原告一人，故原告主張將系爭
    土地依原告目前使用之範圍193 平方公尺單獨移轉予原告一
    人所有，顯有誤會。至「甲方12人」間是否有其他契約或其
    關係為何，應由甲方自行協議，與被告無關。
五、系爭土地並非完整屬於被告三人共有之土地，被告之應有部
    分各為9 分之1 ，合計3 分之1 ，故根本無法依照系爭協議
    書甲方（即原告與參加人）目前各人使用範圍及面積如數移
    轉，此乃系爭協議書第2 條約定依各人使用範及面積比例移
    轉之原因。是被告若未依系爭協議書「甲方12人」實際使用
    範圍比例加以移轉，僅依原告實際使用範圍加以移轉，且被
    告子○○○亦同意和解之情形下，以參加人辛○○、庚○○
    另案起訴請求移轉之面積與原告本件請求移轉之面積合計，
    最後僅剩36平方公尺，將嚴重侵害系爭協議書其他人之權益
    ，故本件縱應移轉，亦僅為原告使用面積之3 分之1 。
六、綜上，請求駁回原告之訴，若受不利判決，願供擔保，請准
    宣告免為假執行。
、參加人主張﹕
一、參加人辛○○表示只要將土地趕快過戶即可。簽立系爭協議
    書之時，伊有去。被告子○○○沒有在場。惟嗣後稱被告子
    ○○○有在場，是之前寫字的時候沒有在場，至於何時在場
    ，忘記了等語。
二、參加人庚○○稱土地過給伊即可。簽立系爭協議書時伊有去
    ，被告三人均在場，被告子○○○在場沒有表示意見，被告
    子○○○請其伯父即原告癸○○代為簽名。伊買地後現在蓋
    有房屋，房屋蓋好後就住在該處，馬路被拓寬後，面積比較
    小。另案測量結果面積較大，應以該案面積為準等語。
三、參加人辰○○稱被告須過戶還給伊。74年拓寬馬路時，伊沒
    有領到補償金。伊簽系爭協議書時被告子○○○有在場，沒
    有表示什麼意見。測量結果伊的面積較小
四、參加人卯○○表示以前買地時不能過戶，是被告的事，伊買
    的部分要全數還給伊。簽系爭協議書時，被告三人均在場，
    被告子○○○沒有表示反對的意見，被告子○○○請其哥哥
    順便簽一簽。當時沒有提出委任狀。
五、參加人寅○○表示被告要將土地還給伊。系爭協議書伊有簽
    名，伊簽名時，被告子○○○有在場，當場沒有表示意見。
    應該要給伊的土地就要給伊。
六、參加人戊○○稱伊父58年間買系爭土地，是56.87 坪，只有
    買一部分，伊父簽約後，房屋是自己蓋的，並在其上做生意
    ，除了被徵收的土地之外，一直使用這一區塊。徵收的補償
    金是被告領的。簽立系爭協議書時，伊沒有在場，希望被告
    全數歸還。
七、參加人巳○○稱被告訴訟代理人在另案（捷股）表示同小段
    67地號要拿出來分。系爭協議書是伊簽的，當初簽名時，有
    參加人辛○○、庚○○、原告己○○、參加人辰○○、寅○○、卯○○、甲○○、陳火旺（已過世，但協議時有在場）
    、戊○○、丁○○、乙○○（現在已經中風，但協議時有在
    場）、被告三人及伊均在場。當時已知這塊地將要被徵收，
    因為沒有分割，伊無法要求其他地主把土地分給伊，所以要
    求被告所占3 分之1 先過戶給伊，讓伊可以取得拆遷戶的資
    格，所以寫了系爭協議書。當時主要是被告癸○○在談，被
    告壬○○有簽名，被告子○○○在簽名時請被告癸○○代為
    簽名，被告癸○○也認同。討論過程中，被告子○○○都沒
    有反對，也全程參與等語。
八、參加人丁○○、乙○○、丑○○○、甲○○均稱對測量結果
    之位置及面積無意見。但向被告買的部分應還給伊。
肆、本院之判斷﹕
一、本院協同到庭之兩造整理並經肯認之爭點為﹕
    （一）被告子○○○有無同意系爭協議書的內容。
    （二）本件請求權是否罹於時效消滅。
    （三）原告得請求移轉的比例為何。
二、被告子○○○有無同意系爭協議書的內容？
    （一）本件被告子○○○否認授權被告癸○○於系爭協議書
          上代理簽署其姓名，亦主張不同意被告癸○○此無權
          代理之行為而認系爭協議書對其不生效力乙節，經查
          系爭協議書後立協議書人為被告壬○○、癸○○，另
          被告子○○○部分，載有「子○○○」，其下另有「
          癸○○代」字樣，有系爭協議書附卷可參。而被告張
          戴玉珍於系爭協議書簽立時有在場，對系爭協議書之
          內容並未爭執，且於簽署時委請被告癸○○代為簽名
          等情，業經參加人庚○○、辰○○、卯○○、寅○○
          、巳○○敘明在卷（見本院98年5 月13日、98年8 月
          17日言詞辯論筆錄）。以系爭協議書係在代書處製作
          ，又無出具委託書之情形下，被告子○○○若未在場
          ，且未授權被告癸○○代為簽署，依常理，處理之代
          書焉會冒觸犯民、刑事法律之責而令被告癸○○代理
          被告子○○○簽署系爭協議書，並於其上表明代理之
          意。又系爭協議書上所涉同小段67、67-1地號土地及
          系爭土地業已辦理分割繼承登記而為分別共有，被告
          三人應有部分各為9 分之1 ，此有土地登記謄本可憑
          ，是被告自有自行處分前述三筆土地應有部分之權利
          ，無需三人共同為之，被告癸○○又何須在未得被告
          子○○○授權之情形下，無權代理而偽簽被告張戴玉
          珍之簽名，是被告子○○○所辯，不足採信，堪認被
          告癸○○於系爭協議書上所為被告子○○○之簽名係
          經合法授權而為有權代理。
    （二）按代理人於代理權限內，以本人名義所為之意思表示
          ，直接對本人發生效力。前項規定，於應向本人為意
          思表示，而向其代理人為之者，準用之，民法第103
          條定有明文。被告子○○○於簽立系爭協議書時既在
          場，自對系爭協議書之內容有所了解。其於了解系爭
          協議書之內容後授權被告癸○○代理其本人於系爭協
          議書上簽名，依前揭說明，系爭協議書自對被告張戴
          玉珍發生效力。
二、本件請求權是否罹於時效消滅？
    （一）按請求權已經時效消滅，債務人仍為履行之給付者，
          不得以不知時效為理由，請求返還；其以契約承認該
          債務或提出擔保者亦同，民法第144 條第2 項定有明
          文。次按時效完成後，債務人如知其債務已罹於時效
          ，而仍以契約承諾該債務時，則可認為有時效抗辯權
          之拋棄。債務人縱不知該請求權時效已完成，然既經
          以契約承諾其債務，即有債務承認之意思，自亦不得
          以不知時效為由，拒絕履行該契約，最高法院88年度
          台上字第2775號判決參照。
    （二）經查兩造均不爭執訴外人張木貴業於64年5 月2 日去
          世，被告壬○○、癸○○及訴外人張書振為訴外人張
          木貴之繼承人，訴外人張書振於83年10月19日去世，
          被告子○○○為其繼承人，復有系爭土地登記謄本、
          繼承系統表可參，是被告三人因繼承而取得系爭土地
          應有部分各9 分之1 之所有權。而原告於58年6 月22
          日與訴外人張木貴就系爭土地之一部成立買賣契約，
          購買之面積為202 平方公尺，此有土地買賣契約一份
          附卷可憑（即陳證2 ）。則原告依前述買賣契約請求
          被告移轉系爭土地所有權之請求權於73年5 月22日即
          罹於時效而消滅。惟被告於89年6 月20日與原告成立
          系爭協議書，就系爭土地應有部分之移轉達成合意，
          被告同意移轉土地持分，此觀之系爭協議書第2 條自
          明。是被告於請求權罹於時效後以契約承認對原告之
          本件債務，依前揭說明，自不得以時效為由，拒絕履
          行。況原告係依系爭協議書兩造所為之約定而請求被
          告移轉登記（見原告於99年1 月13日所提言詞辯論意
          旨狀），其請求權至原告提起本件訴訟之時（即97年
          9 月4 日，有本院收文章附於起訴狀上），未逾15年
          之期間，是本件請求權並未罹於時效而消滅。
三、原告得請求移轉的比例為何？
    （一）按和解有使當事人所拋棄之權利消滅及使當事人取得
          和解契約所訂明權利之效力，民法第737 條定有明文
          。本件原告向訴外人張木貴購買之土地雖為系爭土地
          ，惟原告於89年6 月20日與訴外人張木貴之繼承人即
          被告壬○○、癸○○及訴外人張書振之繼承人即被告
          子○○○達成和解，且原告亦係依系爭協議書為本件
          請求，是有關原告購買系爭土地與被告間所生之權利
          義務關係即應依系爭協議書為斷。
    （二）依系爭協議書前言﹕「茲雙方為座落新竹縣竹北市○○○段旱坑子小段第陸柒、陸柒之壹、陸柒之貳地號
          土地計筆土地之分割、移轉等相關事宜，特同意立
          此協議書以資信憑」。另依系爭協議書第1 條「前開
          筆土地乙方三人（即被告三人）共計持分分之壹
          ．．．」；第2 條「今雙方協議同意依各人使用範圍
          及面積之比例辦理持分移轉登記為持分所有，乙方等
          三人同意持分移轉登記予甲方（即原告及參加人）所
          有。」而原買賣契約所出售予原告及其他參加人之土
          地並不含同小段67地號土地（此有原買賣契約書可稽
          ，即陳證1 至6 ），顯見兩造及參加人係同意將系爭
          土地及同小段67、67-1地號土地被告三人之應有部分
          依原告及參加人各自使用範圍及面積，移轉登記予原
          告及參加人，而非以原告及參加人各個原買賣契約所
          購買之土地為移轉標的，是原告主張被告應依原告現
          使用範圍之面積將系爭土地移轉登記予原告，自屬無
          據。
    （三）又被告辯稱依系爭協議書是將土地移轉予「甲方12人
          」，而非原告一人云云，惟查依系爭協議書第2 條所
          載，係依「各人使用範圍及面積之比例辦理持分移轉
          登記」，是若如被告所辯，係將渠等之應有部分移轉
          登記予原告及參加人12人所有，則系爭協議書第2條
          僅須載明「雙方同意被告就前開筆土地合計各3 分
          之1 之應有部分移轉登記予甲方（即原告及參加人）
          」即可，又何需為前述之記載，是被告此部分辯解，
          委無可採。
    （四）依系爭協議書被告應移轉登記予原告之應有部分係依
          原告及參加人各使用範圍及面積之比例為之。另參以
          原告及參加人購買土地後均在其上興建房屋，而建物
          占用土地之範圍及面積明確，不易變動，故系爭協議
          書上所述使用範圍自當以建物所占面積為準，始符原
          告與參加人間之公平。至參加人辰○○稱其面積較小
          部分，查其建物為附圖所示A 及A1部分，其占用範圍
          均已至系爭土地及同小67-1地號之地籍線，再以其建
          物前方及背對建物右側均為道路，其建物面積縱有如
          參加人辰○○所述較小，亦難認本件測量結果有何不
          當之處。至參加人庚○○雖稱另案測量之面積較大云
          云，惟本件測量係以建物滴水線為準，依附圖K 所示
          ，參加人庚○○之建物至系爭土地地籍線尚有一空間
          ，而另案測量之結果，該建物至系爭土地地籍線間並
          無空隙存在，此有竹北地政事務所98年6 月3 日複丈
          成果圖足按，是二測量結果面積雖有不同，亦難認有
          何不妥之處。本件原告與參加人使用之範圍及面積如
          附圖所示，其面積合計為1,203 平方公尺，原告使用
          面積為194 平方公尺，故原告所占比例為1203分之19
          4 。被告就系爭土地之應有部分各為9 分之1 ，故被
          告各應移轉其應有部分10827 分之194 予原告。
四、按債權人基於債之關係，得向債務人請求給付，民法第199
    條第1 項定有明文。從而，原告依據契約之法律關係請求被
    告三人將系爭土地所有權應有部分各10827 分之194 移轉登
    記予原告，為有理由，應予准許，逾此範圍之請求，於法無
    據，應予駁回。
伍、本件事證已臻明確，兩造其餘主張及陳述，經審酌與判決結
    果尚不生影響，均不另論述，併予敘明。
陸、據上論結，本件原告之訴為一部有理由，一部無理由，依民
    事訴訟法第79條，判決如主文。
中    華    民    國    99    年    1     月    29    日
                  民事第二庭    法  官  盧玉潤
以上正本係照原本作成。
如對本判決上訴，須於判決送達後20日內向本院提出上訴狀。
                                書記官  謝國聖
中    華    民    國    99    年    1     月    29    日

司法院資訊處製作；財團法人民間司法改革基金會備份。
